---
title: "Analyse des données de Transcriptomique Spacial Xenium de 10X Génomique"
author: "Myriam Feumi Bathanga & Emna Trigui & Yasmine Gbian Sinakouro"
date: "2026-04-25"
output: html_document
---


```{r}
library(Seurat)
library(hdf5r)
library(ggplot2)
library(arrow)
library(dplyr)
library(patchwork)
library(ape)
```

Importaion et traitement des données en utilisant la library arrow
```{r}
rep1 <- LoadXenium(data.dir = "C:/Users/myria/Documents/Rep1",
                   fov = "fov")
# Retirer les replicats avec 0 counts
rep1 <- subset(rep1, subset = nCount_Xenium > 0)

rep2 <- LoadXenium(data.dir = "C:/Users/myria/Documents/Rep2",
                   fov = "fov")
# Retirer les replicats avec 0 counts
rep2 <- subset(rep2, subset = nCount_Xenium > 0)
```

Organisation de nos objets Seurat
```{r}
rep1$orig.ident <- "Replicat_1"
rep2$orig.ident <- "Replicat_2"
```

Fusionner nos deux objets rep1 et rep2 et observer leur conposition en gènes et en cellules
```{r}
merged_qc = merge(rep1, rep2)
#composition du nouvel onjet fusionné (nombre de gènes et de cellules)
dim(merged_qc)
#compoisition dans chacun des replicats fussionés
table(merged_qc$orig.ident)
```

Visualiser les données avant le filtre 
```{r}
p_avant_filtre = VlnPlot(
  merged_qc, 
  features = c("nFeature_Xenium", "nCount_Xenium"), 
  group.by = "orig.ident", # Aligne Rep1, Rep2 côte à côte
  ncol = 2, 
  pt.size = 0,
  same.y.lims = FALSE
)  + plot_annotation(
  title = "État des données Avant filtre"
)

p_avant_filtre 

```

Controle qualité des données pour filtrer les données avec peut de pertinances biologiques et limiter les bruits
```{r}
merged_filtered <- subset(merged_qc, subset = nFeature_Xenium > 25 & nFeature_Xenium < 130 & nCount_Xenium < 520)

dim(merged_filtered)
table(merged_filtered$orig.ident)
```

Visualiser les données parès le QC
```{r}
p_apres_filtre = VlnPlot(
  merged_filtered, 
  features = c("nFeature_Xenium", "nCount_Xenium"), 
  group.by = "orig.ident", # Aligne Rep1, Rep2 côte à côte
  ncol = 2, 
  pt.size = 0,
  same.y.lims = FALSE
)  + plot_annotation(
  title = "État des données Après filtre"
)

p_apres_filtre 
```

Normalisation des données avec SCTransform
```{r}
merged_filtered <- SCTransform(merged_filtered, assay = "Xenium")
```

Réduction de dimmention avec PCA
```{r}
merged_filtered <- RunPCA(merged_filtered, assay = "SCT", verbose = FALSE)
```

Visualisation elbowPlot des PCs
```{r}
ElbowPlot(merged_filtered)
```

Réduction de dimmention avec  UMAP et clustering.
```{r}
merged_filtered <- RunUMAP(merged_filtered, dims = 1:20)
merged_filtered <- FindNeighbors(merged_filtered, reduction = "pca", dims = 1:20)
merged_filtered <- FindClusters(merged_filtered, resolution = 0.5)
```

Visualisation UMAP
```{r}
DimPlot(merged_filtered, raster = FALSE, cols = 'glasbey') + DarkTheme() +coord_fixed()

dim(merged_filtered)
```

Observer le nombre de cellules dans chaque cluster
```{r}
n_cells <- as.data.frame(table(Idents(merged_filtered)))
colnames(n_cells) <- c("Cluster", "Nombre_de_Cellules")
print(n_cells)
```

Identification des markers des différents clusters et visualistaion
```{r}
genes_ident = list(
 Turmorales = c("FASN", "FOXA1", "GATA3"),
 Myoépithélial = c("KRT15", "ACTA2", "MYLK"),
 Stroma = c("POSTN", "MMP2"),
 Immunitaire = c("CD8A", "CD4", "MS4A1", "CD68"),
 endothéliales = c("PECAM1", "VWF", "AQP1")
)

dot2 = DotPlot(merged_filtered, features = genes_ident) + RotatedAxis()
dot2

```


Identifier les différents cluster à partir des markers et visualisation
```{r}
new_names <- c(
  "0" = "Tumoral", "2" = "Stroma", 
  "3" = "Endothelial", "4" = "Macrophages", "5" = "T_Cells",
  "6" = "Tumoral", "7" = "Myoepithelial", "8" = "Tumoral",
  "9" = "Myoepithelial", "10" = "Tumoral", "11" = "Tumoral",
  "12" = "Endothelial", "13" = "Myoepithelial", "14" = "B_Cells",
  "15" = "Stroma", "16" = "Stroma"
)

merged_filtered <- RenameIdents(merged_filtered, new_names)

DimPlot(merged_filtered, reduction = "umap", label = TRUE)
```

Visualisation du microenvironnement tissulaire (visualisation globale)
```{r}
imtissu = ImageDimPlot(merged_filtered, axes = TRUE, cols = 'glasbey') + DarkTheme()

imtissu
```

Visualiser comment les cellules s'étendes dans le tissu (de la dispersion de chaque type cellulaire dans le tissus)
```{r}
ImageDimPlot(merged_filtered, 
             split.by = "ident",
             axes = TRUE,
             cols = "polychrome", 
             size = 0.5,            
             dark.background = TRUE)
```

Zoomer sur certaines zones spéciphique pour mieux apprécier la localisation des cellules
```{r}
ImageDimPlot(merged_filtered, fov = "fov", axes = TRUE, size = 1.5) + 
  coord_fixed(xlim = c(0, 6000), ylim = c(0, 4000))
#les coordonnées x et y en fonction de la zone que l,on veux observée à partir du plot de visualisation global.
```


Calcul et représentation graphique des proportions de chaque types cellulaires dans la coupe tissulaire
```{r}
prop.table(table(Idents(merged_filtered))) * 100

df_stats <- as.data.frame(prop.table(table(Idents(merged_filtered))) * 100)
colnames(df_stats) <- c("Type_Cellulaire", "Pourcentage")

# Créer le barplot  du pourcentage de chaque types cellulaire dans ce tssu
ggplot(df_stats, aes(x = Type_Cellulaire, y = Pourcentage, fill = Type_Cellulaire)) +
  geom_bar(stat = "identity") +
  theme_minimal() +
  labs(title = "Composition Cellulaire de l'Échantillon (n = 264,749)",
       y = "Pourcentage (%)", x = "") +
  theme(axis.text.x = element_text(angle = 45, hjust = 1))
```




















